【裁判字號】    97,上易,27
【裁判日期】    970409
【裁判案由】    拆屋還地
【裁判全文】
臺灣高等法院民事判決                  97年度上易字第27號
上  訴  人  丙○○
訴訟代理人  乙○○
被 上訴 人  甲○○
訴訟代理人  丁○○
被 上訴 人  己○○
訴訟代理人  戊○○○
上列當事人間請求拆屋還地事件，上訴人對於中華民國96年11月
26日臺灣板橋地方法院96年度訴字第1613號第一審判決提起上訴
，本院於97年3月26日言詞辯論終結，判決如下：
    主  文
上訴駁回。
第二審訴訟費用由上訴人負擔。
    事實及理由
一、本件被上訴人起訴主張：被上訴人係台北縣中和市○○○段
    頂南勢角小段97-20地號土地（下稱系爭土地）之所有權人
    ，權利範圍各2分之1，惟系爭土地之一部，即如原判決附圖
    所示，面積14.84平方公尺部分，遭上訴人所有門牌號碼台
    北縣中和市○○街62巷16號1樓房屋（下稱系爭房屋）無權
    占用，爰依民法第767條、962條規定請求上訴人將坐落系爭
    土地上如原判決附圖所示14.84平方公尺之建物拆除，並將
    系爭土地返還被上訴人等語。
二、上訴人則以：上訴人係於民國95年11月間買受系爭房屋，買
    受時該房屋即為現狀，當時房屋仲介公司及上訴人之前手均
    未告知系爭房屋有占用他人土地之情形。而系爭土地係整棟
    公寓之空地比土地，不知為何未將系爭土地登記為全體住戶
    所有，況被上訴人多年來從未主張系爭房屋無權占用系爭土
    地，可能係被上訴人與系爭房屋之前所有權人達成協議，允
    許使用系爭土地，茲被上訴人竟推翻先前協議，自無理由等
    語置辯。
三、本件經原法院判決：上訴人應將坐落系爭土地上如原判決附
    圖所示面積14.84平方公尺之建物拆除，並將系爭土地返還
    被上訴人。上訴人不服原判決，提起本件上訴，上訴聲明為
    ：原判決廢棄，被上訴人在第一審之訴駁回。被上訴人則聲
    明：上訴駁回。
四、兩造不爭執之事實：
    系爭土地為被上訴人2人所共有，權利範圍各2分之1，遭上
    訴人所有系爭房屋占用如原判決附圖紅線所示，面積14.84
    平方公尺等情，業經原審親至現場勘驗，並囑託台北縣中和
    地政事務所測量屬實，有系爭土地登記謄本、現場照片7幀
    ，勘驗筆錄及複丈成果圖在卷可憑（原審卷第35-45頁），
    且為兩造所不爭執（本院卷第18頁背面），堪信此部分之事
    實為真正。
五、本件經本院與兩造整理之爭點為：（本院卷第18頁背面）
    上訴人所有如原判決附圖所示之建物占有系爭土地是否有合
    法權源？茲述之如下：
（一）按「所有人對於無權占有或侵奪其所有物者，得請求返還
      之。對於妨害其所有權者，得請求除去之。有妨害其所有
      權之虞者，得請求防止之。」、「當事人主張有利於己之
      事實者，就其事實有舉證之責任。」民法第767條、民事
      訴訟法第277條前段分別定有明文，又主張法律關係存在
      之當事人，應就該法律關係發生所須具備之特別要件，負
      舉證之責任，至於他造主張有利於己之事實（變更或消滅
      之特別要件），則應由他造舉證證明（最高法院48年台上
      字第887號判例意旨參照）。次按依原告起訴之型態，其
      訴訟標的有數項，而僅有單一之聲明者（即重疊的訴之合
      併），法院應就原告所主張之數項標的逐一審判，如其中
      一項標的之請求為無理由時，仍須就他項標的之請求審判
      ，若認其中一項請求為有理由，即可為原告勝訴之判決，
      就他項標的無須更為審判（最高法院71年台上字第2388號
      判例意旨參照）。
（二）經查：
  １、上訴人主張系爭土地係整棟公寓之空地比土地，不知為何
      未將系爭土地登記為全體住戶所有，且被上訴人多年來從
      未主張上訴人房屋無權占用系爭土地，可能係與系爭房屋
      之前所有權人達成協議，允許使用系爭土地等語，經核上
      訴人上開之主張，乃係主張其有權占有系爭土地，為有利
      於上訴人之事實，依上開舉證責任分配之原則，應由上訴
      人就上開有利之事實負舉證之責，惟上訴人無法就其主張
      占有系爭土地具有合法權源之有利事實，加以舉證以實其
      說，尚難採信。
  ２、系爭土地為被上訴人2人所共有，權利範圍各2分之1，遭
      上訴人所有系爭房屋占用如原判決附圖紅線所示，面積14
      .84 平方公尺，而上訴人復無法就其占有系爭土地具有合
      法權源，加以舉證以實其說，均已如前述，是被上訴人基
      於所有權人地位依民法第767條規定請求如上開聲明所示
      ，自有理由，應予准許。
  ３、如上所述，被上訴人基於所有權人地位依民法第767條規
      定請求如上開聲明所示，為有理由，則依前揭最高法院71
      年台上字第2388號判例意旨之說明，本院既已認被上訴人
      上開之請求為有理由，自可就該部分為被上訴人勝訴之判
      決，是就被上訴人另依民法962條規定請求如上開聲明部
      分，本院即無再更為審判之必要，附此敘明。
六、綜上所述，被上訴人依民法第767條規定請求上訴人將坐落
    系爭土地上如原判決附圖所示14.84平方公尺之建物拆除，
    並將系爭土地返還被上訴人，為有理由，應予准許。原審為
    上訴人敗訴之判決，於法並無不合。上訴意旨指摘原判決不
    當，聲明廢棄改判，為無理由，應予駁回。
七、本件事證已臻明確，兩造其餘之攻擊防禦方法核於判決結果
    不生影響，爰毋庸一一論述，併此敘明。
八、據上論結，本件上訴為無理由，依民事訴訟法第449條第1項
    、第78條，判決如主文。
中    華    民    國    97    年    4     月    9     日
                    民事第十二庭
                        審判長法  官  陳駿璧
                              法  官  王麗莉
                              法  官  陳邦豪
正本係照原本作成。
不得上訴。
中    華    民    國    97    年    4     月    10    日
                              書記官  李佳樺


司法院資訊處製作；財團法人民間司法改革基金會備份。
